【裁判字號】    97,交上訴,67
【裁判日期】    970930
【裁判案由】    業務過失致死等
【裁判全文】
臺灣高等法院高雄分院刑事判決        97年度交上訴字第67號
上  訴  人  臺灣屏東地方法院檢察署檢察官
上  訴  人
即  被  告  丁○○
選任辯護人  謝嘉順律師
被      告  乙○○
上列上訴人等因被告等業務過失致死等案件，不服臺灣屏東地方
法院97年度交訴字第47號中華民國97年6月30日第一審判決（起
訴案號：臺灣屏東地方法院檢察署95年度偵字第6097號），提起
上訴，本院判決如下：
    主  文
原判決撤銷。
乙○○從事業務之人，因業務上之過失致人於死，處有期徒刑壹
年，減為有期徒刑陸月，如易科罰金以銀元參佰元即新台幣玖佰
元折算壹日。緩刑貳年，緩刑期間付保護管束，並應向「財團法
人創世社會福利基金會屏東分會」，或其他經檢察官指定之公益
團體提供壹佰小時之義務勞務。
丁○○無罪。
    事  實
一、緣戊○○將其所購買之車牌號ZZ-833號遊覽車，靠行於國華
    遊覽車客運有限公司（下稱國華公司，負責人為丁○○），
    同時自付薪資僱用乙○○擔任遊覽車之司機從事載送旅客之
    業務，乙○○明知駕駛遊覽車從事旅客載運業務除須持有大
    客車職業駕駛執照外，尚須有駕駛大客車三年以上經歷始得
    為之，而其係於民國（下同）93年7 月15日取得大客車駕駛
    執照，於受僱擔任遊覽車司機從事駕駛業務時，並無上開經
    歷，本不得從事遊覽車駕駛業務，以保障公共交通運輸及不
    特定乘客大眾之安全，詎竟仍自93年10月間某日起，受僱於
    戊○○，駕駛ZZ-833號遊覽車從事旅客載運業務，嗣於94年
    4 月22日上午，乙○○接受指派駕駛車牌號碼ZZ-833號遊覽
    車，運送高雄市仙佛寺之信徒黃文彥等39人，自高雄市○○
    路前往屏東縣恆春鎮墾丁社頂公園等地旅遊，迄同日下午由
    墾丁社頂公園出發，由東往西沿恆春鎮○○路往船帆路方向
    行駛時，因該路段係下坡段，其本應注意行車速度，應標誌
    或標線之規定，行經彎道、坡路、狹路或行近其他人車擁擠
    處所，均應減速慢行，作隨時停車之準備，而當時天候晴，
    光線充足，視線與視距均良好，現場為柏油鋪設之專用道路
    ，路面乾燥、平坦、無施工、無缺陷、無障礙，亦無其他不
    能注意之情事，詎乙○○竟疏於注意，於下午2 時19分許，
    行經該路旁所設「草原幹28-2號」電桿附近連續彎道時，因
    未使用低速檔，致車速過快，兼以對車輛之性能、狀況欠缺
    掌握、處理之經驗與能力，無法有效操控該車而失控，致遊
    覽車車頭直接衝撞右側路旁水泥駁坎，造成車內坐於右側第
    1 排之乘客黃文彥受有頭部外傷併顱骨骨折等傷害，旋即因
    傷重不治死亡，同車乘客林陳秀欗則受有頭部外傷、上唇撕
    裂傷等傷害、甲○○受有頭部創傷、顏面多處撕裂傷及左手
    遠端肱骨骨折等傷害（甲○○部分於偵查中已經撤回告訴）
    、柳仲鍵受有頸椎扭傷、頭部外傷併腦震盪、丙○○受有外
    傷性右眼眼瞼裂傷之傷害。乙○○肇事後除請乘客報警外，
    並停留在現場，待警員據報前往現場處理而尚不知駕車肇事
    者係何人時，乙○○即主動向警方坦承駕車肇事，事後並接
    受法院之裁判。
二、案經黃文彥之配偶己○○○、林陳秀欗、柳仲鍵、丙○○告
    訴及臺灣屏東地方法院檢察署檢察官自動檢舉偵查起訴。
    理  由
甲、被告乙○○部分：
壹、證據能力部分：
一、被告以外之人於偵查中向檢察官所為之陳述，除顯有不可信
    之情況者外，得為證據，刑事訴訟法第159 條之1 第2 項定
    有明文；又刑事訴訟法第158 條之3 規定：「證人、鑑定人
    依法應具結而未具結者，其證言或鑑定意見，不得作為證據
    」，所謂「依法應具結而未具結者」，係指檢察官或法官依
    刑事訴訟法第175 條之規定，以證人身分傳喚被告以外之人
    （證人、告發人、告訴人、被害人、共犯或共同被告）到庭
    作證，或雖非以證人身分傳喚到庭，而於訊問調查過程中，
    轉換為證人身分為調查時，此時其等供述之身分為證人，則
    檢察官、法官自應依刑事訴訟法第186 條有關具結之規定，
    命證人供前或供後具結，其陳述始符合第158 條之3 之規定
    ，而有證據能力。若檢察官或法官非以證人身分傳喚而以告
    發人、告訴人、被害人或共犯、共同被告身分傳喚到庭為訊
    問時（例如刑事訴訟法第71條、第219 條之6 第2 項、第23
    6 條之1 第1 項、第248 條之1 、第271 條第2 項、第271
    條之1 第1 項），其身分既非證人，即與「依法應具結」之
    要件不合，縱未命其具結，純屬檢察官或法官調查證據職權
    之適法行使，此有最高法院96年度台上字第3527號判決可資
    參照。本件證人甲○○、林陳秀欗、丙○○、柳中鍵於94
    年10月20日及同年12月22日在檢察官偵查中所為之陳述，雖
    未經具結，惟渠等係經檢察官以告訴人之身分訊問，有點名
    單在卷可憑，依上開說明，渠等之證述仍有證據能力。
二、醫師法第12條第1 項規定：醫師執行業務時，應製作病歷，
    並簽名或蓋章及加註執行年、月、日。第2 項規定：前項病
    歷，除應於首頁載明病人姓名、出生年、月、日、性別及住
    址等基本資料外，其內容至少應載明下列事項：一就診日期
    。二主訴。三檢查項目及結果。四診斷或病名。五治療、處
    置或用藥等情形。六其他應記載事項。因此，醫師執行醫療
    業務時，不論患者是因病尋求診療，或因特殊目的而就醫，
    醫師於診療過程中，應依醫師法之規定，製作病歷，此一病
    歷之製作，均屬醫師於醫療業務過程中所須製作之紀錄文書
    ，而且每一醫療行為均屬可分，因其接續之看診行為而構成
    醫療業務行為，其中縱有因訴訟目的，例如被毆傷而尋求醫
    師之治療，對醫師而言，仍屬其醫療業務行為之一部分，仍
    應依法製作病歷，則該病歷仍屬業務上所製作之紀錄文書，
    與通常之醫療行為所製作之病歷無殊，自屬刑事訴訟法第15
    9 條之4 第2 款所稱從事業務之人於業務上所須製作之紀錄
    文書，而診斷證明書係依病歷所轉錄之證明文書，自仍屬本
    條項之證明文書（最高法院97年台上字第666 號）。卷附高
    雄榮民總醫院、佑榮復健科診所所出具關於告訴人柳仲鍵診
    斷證明書；南門醫院所出具死者黃文彥之診斷證明書；高雄
    榮民總醫院及南門醫院所出具之告訴人甲○○、林陳秀欗診
    斷證明書；財團法人恆春基督教醫院、黃清河牙醫診所、大
    順信合美皮膚科所出具有關丙○○之診斷證明書，依上開說
    明均有證據能力。
三、卷附警員所製作之道路交通事故調查報告表、路程示意圖等
    均係公務員職務上製作之紀錄文書；駕駛執照、行車執照、
    相驗屍體證明書、驗斷書均係公務員職務上所製作之證明文
    書，且無顯不可信之情況，依刑事訴訟法第159 之4 第1 款
    之規定，有證據能力。再者，卷附車禍現場照片及死者照片
    並非傳聞證據，且無非法取得之情事，亦得援為認定犯罪事
    實之證據。
貳、實體部分：
一、上開犯罪事實，業據被告乙○○於原審法院及本院審理時坦
    承不諱（見原審卷第16頁、本院卷第70頁），核與告訴人己○○○、甲○○、林陳秀欗、丙○○、柳仲鍵於檢察官偵查
    中證述情節相符（見他字第1178號卷第22-23 頁、他字第11
    81號卷第2 頁），證人即國華公司業務經理戊○○於本院審
    理中亦證稱：伊有一部車牌號碼ＺＺ-833號的遊覽車靠行在
    國華公司，在國華公司擔任業務經理，沒有支薪，但有招攬
    業務，該部車子司機係伊所聘僱，並直接支付薪水等語（見
    本院交上訴卷第53頁）。此外，復有高雄市政府營利事業登
    記證、乙○○之駕駛執照、ＺＺ-833號的遊覽車之行車執照
    、道路交通事故調查報告(一)、(二)表、事故現場圖、警製路程
    示意圖在卷可資佐證（見相驗卷第25頁），而被害人黃文彥
    因本件車禍受有頭部外傷併顱骨骨折等傷害，旋即因傷重不
    治死亡之事實，亦經檢察官督同法醫師相驗屬實，亦有相驗
    屍體證明書、驗斷書、相驗屍體照片8 幀在卷可憑；林陳秀
    欗受有頭部外傷、上唇撕裂傷等傷害、柳仲鍵受有頸椎扭傷
    、頭部外傷併腦震盪、丙○○受有外傷性右眼眼瞼裂傷之傷
    害等事實，亦有診斷證明書及現場及車損照片18幀在卷可稽
    ，被告乙○○上開自白與事實相符，堪可採信。
二、按遊覽車客運業，應僱用持有大客車職業駕駛執照及駕駛大
    客車3 年以上經歷之駕駛員，96年2 月1 日修正前汽車運輸
    業管理規則第86條第2 款定有明文；又行車速度，依速限標
    誌或標線之規定，無速限標誌或標線者，行經設有彎道、坡
    路標誌之路段，均應減速慢行，作隨時停車之準備，道路交
    通安全規則第93條第1 項第2 款亦有明文。又一般物理原則
    ，物體間存在之摩擦力，其磨擦係數受溫度之影響，於高溫
    狀態下之磨擦係數多明顯低於低溫狀態所表現者，故車輛於
    長距離下坡或多彎路段行駛時，如未適度以減速、降檔，或
    以其他適當方式節制煞車之使用，其煞車系統組件因短時間
    內密集使用、磨擦而急速升溫，極易造成制動效能受影響，
    而大型載重車輛因其制動時所需力道較大，轉換之熱能相對
    更高，其煞車性能受此原理影響之程度猶為明顯，此乃眾所
    周知之物理現象，上開事項及物理原理均應為具有高中肄業
    教育程度且領有營業大客車駕駛執照之被告乙○○所應告悉
    及注意之事項，而依卷附示意草圖所示，被告乙○○前揭時
    地自社頂公園出發，沿上開道路行駛至事發處，除一路蜿蜒
    且多為下坡路段（見相驗卷第25頁），依上所述，在其行駛
    相當距離後，煞車系統所能提供之制動力極易受有影響，猶
    應格外注意，減速慢行，作隨時停車之準備，再依卷附道路
    交通事故調查報告表所載，肇事當為晴天，光線充足，視線
    、視距均良好，現場為柏油鋪設之專用道路，路面乾燥、平
    坦、無施工、無缺陷、無障礙，亦無其他不能注意之情事，
    乃被告乙○○竟疏於注意，致行經上開地點時仍使用三檔下
    坡，致車速過快而無法有效操控所駕遊覽車，因而失控衝撞
    山壁，是被告乙○○就本件交通事故之發生，有過失至為顯
    然。被害人黃文彥既係因本件交通事故而死亡；林陳秀欗、
    柳仲鍵、丙○○因本件交事故而受有傷害，則被告乙○○前
    開過失行為與黃文彥死亡、林陳秀欗、柳仲鍵、丙○○受傷
    之間，即有相當因果關係，被告乙○○上開犯行，堪予認定
    。
三、公訴人雖認本件事故係因上開遊覽車未依限於94年3 月3日
    之指定檢驗日期進行定期檢驗，復於肇事時地出現煞車系統
    失靈現象，經被告乙○○嚐試以擦撞山壁方式減速失敗所致
    。惟查：(一)道路交通法規關於汽車定期檢驗之規定，乃交通
    主管機關為督促汽車所有人定期檢修並確保車輛機械狀況良
    好而設計之制度，其違反規定逾期未送驗者，除發生汽車所
    有人因違反義務而應受一定行政處罰之法律效果外，並非當
    然可認其車輛之機械性能即有瑕疵，於具體個案中，仍應依
    客觀事實加以判斷。被告乙○○固供稱於事發前發生煞車系
    統失靈之現象，然其各輪煞車系統於事發後經檢察官指揮拆
    卸檢驗，並檢具其經銷廠商提供之維修手冊等資料向國立屏
    東科技大學函詢結果，據復稱其煞車來令片厚度仍在規範值
    內，有卷附交通部公路總局高雄區監理所屏東監理站94年4
    月28日高監屏字第0940048310號函、屏東汽車客運公司車輛
    檢查報告表、和泰汽車股份有限公司94年8 月4 日和（大）
    字第05144 號函、國立屏東科技大學94年9 月5 日屏科大車
    字第0942380017號函附卷可參，尚無任何客觀事證可認該遊
    覽車之煞車系統有何異樣之處，是本件除非有其他積極事證
    可為不同之認定者外，自難僅依被告乙○○於偵查中所辯，
    即認本件交通事故係因前開遊覽車未按期接受定檢，未即時
    發現既存之物理上瑕疵而引發機械故障所致；(二)被告乙○○
    於警詢中雖辯稱：其在撞擊點前約100 公尺處即發現煞車失
    靈，為求減速而刻意碰撞山壁（相驗卷第10頁反面），並表
    示伊當時有喊「煞不住」云云（見他字第1178號卷第24頁）
    。惟證人即當時坐在駕駛座後方第二排之乘客甲○○於偵查
    中證稱：當時伊並沒有聽到司機喊煞車不靈（見他字第1178
    號案卷第3 頁）等語；縱座位緊臨駕駛座之後而坐第一排之
    林陳秀欗於偵查中亦證稱：「伊也不知道，當時車子開太快
    了，伊想車子為何開這麼快，伊就什麼都不知道了」、「（
    下坡時司機有講什麼話？）伊不知道，因為當時伊人已經昏
    了」等語（見他字第1178號案卷第3 頁、第22頁）。依卷附
    現場圖及現場照片所示，被告乙○○所駕遊覽車係在通過現
    場配合右側山勢鋪設，呈先右後左走向之「～」型小弧度連
    續彎道，並已經繞過山勢突出處而向右（第一個彎道）轉入
    山勢凹陷地形處，而未及在相距約數10公尺後之左轉彎（第
    二個彎道）處轉出，即逕自在該左轉彎處衝出右側路面，撞
    在該山形縮入處之路旁駁坎上，如被告乙○○果係在約100
    公尺前即發現煞車失靈，衡情其應有機會選擇此前山勢較突
    出（即第一個彎道前）處擦撞，不僅較易挨近山壁，猶可避
    免因過度深入山凹而無法轉回，乃其竟捨而不為，卻選擇山
    凹處撞入，遑論依卷附現場照片所示，其衝撞之駁坎與該彎
    道路面間尚隔有未加蓋山溝1 道，是其此部分所言，顯與一
    般常理不符，不足採信。本件交通事故應如前述，係因不能
    正確判斷並掌握該車制動性、轉向性，未配合以適當車速及
    其他必要作為行駛，致所駕車輛失控衝撞山壁較合於事實，
    附此敘明。
四、按行為後法律有變更者，適用行為時之法律。但行為後之法
    律有利於行為人者，適用最有利於行為人之法律，刑法第2
    條第1 項定有明文。本件被告乙○○犯罪前，刑法雖已修正
    ，惟係自95年7 月1 日施行。刑法施行法亦於95年6 月14日
    由總統公布，於95年7 月1 日施行。因修正後之刑法第2 條
    第1 項規定，係規範行為後法律變更所生新舊法律比較適用
    之準據法，於刑法修正施行後，應適用修正後刑法第2 條第
    1 項之規定為「從舊從輕」之比較。而於比較時，則應併就
    罪刑有關之共犯、未遂犯、想像競合犯、牽連犯、連續犯、
    結合犯，以及累犯加重、自首減輕暨其他法定加減原因（如
    身分加減）與加減比例等一切情形，本於統一性及整體性原
    則，綜其全部罪刑之結果而為比較（最高法院95年5 月23
    日刑事庭第8 次會議決議參照），是本件所涉法律變更而應
    綜合比較者如下：
  (一)修正後刑法第33條第5 款規定: 「罰金: 新臺幣1,000 元以
    上，以百元計算之。」修正前之刑法同條款則規定: 「罰金
    ：1 元以上」（依罰金罰鍰提高標準條例第1 條規定應為銀
    元10元，即新臺幣30元）。故依修正後之規定，刑法分則各
    處罰條文所定法定刑關於罰金刑之下限已經提高，新舊法比
    較結果，以修正前之舊法對被告較為有利。
  (二)又被告於犯罪未經發覺前，自動向司法警察機關自首並接受
    裁判者，依94年2 月2 日修正公布前刑法第62條前段規定「
    對於未發覺之罪自首而受裁判者，減輕其刑」，乃必減輕刑
    度之規定，修正後刑法第62條前段則規定為「對於未發覺之
    罪自首而受裁判者，得減輕其刑」，僅得減輕刑度，故新法
    關於自首之規定，並未較有利於被告，自以修正前刑法第62
    條前段規定，較有利於被告。
  (三)經綜合比較新舊刑法之規定後可知，修正後之刑法規定並未
    較有利於被告，依刑法第2 條第1 項前段規定，仍應適用被
    告行為時之刑法規定處斷。
五、按刑法所稱之業務，係指以反覆同種類行為為目的之社會活
    動而言（最高法院著有69年臺上字第4047號判例參照）。本
    件被告乙○○係以駕駛大客車載運乘客為業之人，此經其自
    承在卷。核其於從事駕駛業務之際，因過失而致黃文彥死亡
    部分，係犯刑法第276 條第2 項業務過失致人於死罪；致林
    陳秀欗、柳仲鍵、丙○○受傷部分，係犯刑法第284 條第2
    項前段業務過失傷害罪。被告乙○○以1 個過失行為，犯一
    個業務過失致死罪、三個業務過失傷害罪，同時侵害一個生
    命法益、三個身體法益，應依刑法第55條想像競合之例，從
    一重之業務過失致死罪處斷。被告乙○○犯罪後即請車上乘
    客報案，並停留在現場待據報前來現場處理之警員到而尚不
    知肇事者係何人前，即主重坦承犯行，此經其警詢時陳明在
    卷，並警詢筆錄及恆春分局中心來案各類案件記錄表在卷可
    憑，嗣又接受法院之裁判，合於自首之要件，應依修正前刑
    法第62條前段規定，減輕其刑。
六、原審據以論處被告乙○○罪刑，固非無見；惟如後所述，被
    告乙○○犯罪時間在96年4 月24日以前，所犯上開各罪均合
    於中華民國96年罪犯減刑條例之減刑條件，應就所宣告之刑
    予以減刑，原判決未予減刑，自有判決不適用法則之違誤。
    檢察官循告訴人之請求上訴意旨雖以：被告乙○○犯行後毫
    無悔意，遲拒不賠償告訴人之財產與精神損失，嗣告訴人對
    提起民事侵權賠償訴訟後，始在承審法官極力勸說下勉強以
    原請求金額之一半即18萬元達成訴訟上和解，惟達成和解後
    ，卻拒不履行賠償義務，致告訴人無奈而對被告乙○○等聲
    請強制執行，事發迄今多年，告訴人仍未獲等分文賠償，原
    審未審酌上請，即對被告乙○○為緩刑之諭知，難令告訴人
    甘服等語，指摘原判決不當。惟國華公司事後於本院審理時
    已如數簽發以合作金庫為付款人之支票償告訴人丙○○18萬
    元，有合解書在卷可憑，是檢察官循告訴人丙○○之請求聲
    明上訴，指摘原判決關於被告乙○○部分不當，為無理由，
    惟原判決既有上開可議，自應由本院將原判決關於被告乙○○部分撤銷改判。爰審酌被告乙○○為53年4 月20日出生、
    受有高中肄業教育程度、以從事遊覽車駕駛為業之人，前無
    犯罪經法院判刑確定之紀錄，有臺灣高等法院被告前案紀錄
    表及臺灣屏東地方法院檢察署刑案資料查註紀錄表各1 份在
    卷可按，素行尚可，並考量被告乙○○身為遊覽車駕駛人，
    身繫全車數10條生命安危、上百人之家庭圓滿幸福，卻未能
    確實瞭解、掌握車輛性能、路況，致行駛至前開山路下坡路
    段而無法安全操控所駕車輛釀禍，造成乘客死傷情節非輕，
    惟念其犯後於警、偵訊、原審法院及本院審理時均能坦認過
    錯，並已由國華公司出面與前揭被害人之家屬或本人達成和
    解，依序賠償黃文彥之家屬370 萬元（含強制汽車責任保險
    金）、林陳秀欗40萬元、甲○○27萬元、柳仲鍵3 萬0 元、
    丙○○18萬元以填補損害，有各該和解書、調解書、調解筆
    錄在卷可參，犯後態度尚可等一切情狀，仍量處如原判決所
    示有期徒刑1 年。又被告乙○○行為後，中華民國96年罪犯
    減刑條例業於96年7 月4 日公布，於同年月16日施行。被告
    乙○○犯罪時間在96年4 月24日前，所犯業務過失致死罪及
    業務過失傷害罪均合於中華民國96年罪犯減刑條例之減刑條
    件，爰依該條例第2 條第3 款減其宣告刑2 分之1 ，即有期
    徒刑6 月。再者，修正前刑法第41條第1 項前段原規定：「
    犯最重本刑為5 年以下有期徒刑以下之刑之罪，而受6 個月
    以下有期徒刑或拘役之宣告，因身體、教育、職業、家庭之
    關係或其他正當事由，執行顯有困難者，得以1 元以上3 元
    以下折算一日，易科罰金。」，且被告行為時之易科罰金折
    算標準，依修正前罰金罰鍰提高標準條例第2 條前段（現已
    刪除）之規定，係就其原定數額提高為100 倍折算1 日，故
    被告行為時之易科罰金折算標準乃以銀元300 元折算1 日，
    經折算後應以新臺幣900 元折算為1 日。惟修正後刑法第41
    條第1 項前段則改為：「犯最重本刑為5 年以下有期徒刑以
    下之刑之罪，而受6 個月以下有期徒刑或拘役之宣告者，得
    以新臺幣1,000 元、2,000 元或3,000 元折算一日，易科罰
    金」，就易科罰金之折算標準予以提高，從而以修正前之規
    定較有利於行為人，爰依修正前之規定，就減得之刑，諭知
    如易科罰金之折算標準。又犯罪在前開修正刑法施行前，而
    於施行後裁判，則其緩刑之宣告，應適用修正後第74條之規
    定（最高法院95年度第8 次刑庭會議決議參照）。本件被告
    乙○○前未曾因故意犯罪受有期徒刑以上刑之宣告，已如前
    述，其因一時疏忽而鑄此犯行，釀成災禍，嗣並已先由公司
    出面賠償被害人，諒經此偵審程序及科刑之宣告，當知所警
    惕，信無再犯之虞，茲考量被告乙○○有正當職業或工作專
    長，因前開僅由公司出面賠償而對其個人所生警惕之效果，
    認為若酌令其提供勞務以貢獻社會公益活動，藉親身接觸服
    務遭逢不幸之人，並從中學習珍惜生命之負責態度及對他人
    之關懷、尊重，以為迥戒，當能促其自我約制，守法慎行，
    則基於社會人力資源之有效運用，亦非無再觀後效之餘地，
    爰併宣告緩刑二年，於緩刑期間內併付保護管束，並應向如
    附表所示「財團法人創世社會福利基金會」屏東分會，或其
    他經檢察官指定之公益團體提供義務勞務100 小時，以啟自
    新。
乙、被告丁○○撤銷改判部分：
一、公訴意旨另以：丁○○係「國華遊覽車客運有限公司（下稱
    國華公司）」之負責人，以從事大眾交通工具承攬載運為業
    ，理應知悉遊覽車客運業應僱用持有大客車職業駕駛執照及
    駕駛大客車三年以上經歷之駕駛員，且營業大客車應依限參
    加定期檢驗，詎竟僱用僅領有大客車職業駕駛執照而無駕駛
    大客車3 年以上經歷之乙○○擔遊覽車司機，復未依規定於
    指定之94年3 月3 日前，將其公司所有之車牌號碼為ZZ-833
    號之遊覽車接受定期檢驗，復於94年4 月22日上午指派未具
    有合法遊覽車駕駛資格之乙○○駕駛上開遊覽車載運乘客，
    嗣乙○○駕駛上述遊覽車載運高雄市仙佛寺信徒黃文彥等39
    人，由高雄市前往屏東縣恆春鎮墾丁社頂公園。於同日14時
    19分許，沿恆春鎮○○路往船帆路方向行駛時，因疏注意行
    車速度，應標誌或標線之規定，行經彎道、坡路、狹路或行
    近其他人車擁擠處所，應減速慢行，作隨時停車之準備，及
    注意車前狀況，並隨時採取必要之安全措施等規定，致其於
    墾丁社頂公園出發後，仍以時速50公里至55公里速度超速行
    駛，行經恆春鎮○○路○○路段時，發現煞車系統失靈，欲
    將車輛擦撞山壁減速停止，惟該處山路蜿蜒，該車輛車頭直
    接撞擊道路右側水泥護牆，致車內乘客黃文彥受有頭部外傷
    併顱骨骨折等傷害，後因傷重不治死亡；另車上乘客林陳秀
    欗受有頭部外傷、上唇撕裂傷等傷害、甲○○受有頭部創傷
    、顏面多處撕裂傷及左手遠端肱骨骨折等傷害、柳仲鍵受有
    頸椎扭傷、頭部外傷併腦震盪、丙○○受有外傷性右眼眼瞼
    裂傷之傷害，因認被告丁○○亦涉有刑法第276 條第2 項之
    業務過失致死及同法第284 條第2 項前段之業務過失傷害罪
    嫌。
二、本件公訴人認被告丁○○涉有上開犯行係以戊○○為主要論
    據。惟訊據上訴人即被告丁○○（下稱被告丁○○）對於擔
    任國華公司之負責人之事實，固供認不諱，惟矢口否認有檢
    察官所指業務過失致死等犯行，辯稱：遊覽車司機是靠行的
    老闆戊○○所僱用的，戊○○是靠行的業務經理，不是國華
    遊覽車客運有限公司的業務經理，本件肇事責任與伊無關等
    語。
三、按遊覽車客運業，應僱用持有大客車職業駕駛執照及駕駛大
    客車三年以上經歷之駕駛員，96年2 月1 日修正前汽車運輸
    業管理規則第86條第2 款固定有明文。衡其目的，無非考量
    遊覽車客運業者，其營業對象為不特定之社會大眾，且車身
    龐大、載運人數眾多，對於公共交通往來及公眾生命、身體
    、財產安全之影響至鉅，就其選任駕駛員之能力、經驗，自
    應有更高之要求。而戊○○於檢察官偵查中經以關係人傳喚
    到庭時固證稱：「（你們車行名稱？）國華遊覽車客運有限
    公司，我擔任業務經理」、「（乙○○與你們公司關係？）
    他受僱我們公司，他開的大客車車主叫洪諒源，名義上他是
    靠行車實際上是我們公司的車子」等語（見恆相字第28號卷
    第45頁）。
四、惟查：戊○○於本院審理時以證人之身分到庭為證時則結證
    稱：「（你在國華公司有無擔任什麼職務或支薪？）我有一
    部車子在國華遊覽車客運有限公司靠行，沒有支薪，但是我
    有招攬業務，我在國華公司擔任業務經理」、「（靠行車輛
    是否車牌號碼ＺＺ-833號的遊覽車？）是的」、「（這車子
    司機乙○○由何人聘僱？）我聘僱的，並由我直接支付薪水
    」、「（司機之聘僱是否由你直接聘僱或是告知後公司再聘
    僱？）我聘僱之後有告訴公司業務員王怡真小姐」「（丁○○在國華公司擔任什麼職務？）丁○○擔任董事長，實際業
    務由我們靠行的自己負責」、「（遊覽車靠行的程序如何？
    ）由我們個人購買一部遊覽車登記在國華公司名義上，再靠
    行在國華公司，該部遊覽車是我從台南那裡購買回來的」、
    「（你本人、遊覽車司機是否向有關政府機關登記？）不用
    ，只要司機有大客車執照，並叫司機實地駕駛看看，並問他
    有無駕駛的經驗」、「乙○○的薪水是由我支付，公司只向
    我們收行費、有關紅單、稅金通知我們繳納」、「（吳小姐
    是否為國華公司之會計？）她是負責車子的調度，如果有人
    要車子她就直接打電話給司機」、「（你的車子靠行僱用司
    機為何不告知公司負責人，為何只告訴調度之人？）我很少
    看到董事長，董事長只交代業務，他沒有在公司，公司負責
    人我今天才第一次看到他」、「（你僱用乙○○時有無審核
    乙○○之駕駛經歷？）乙○○來時我有問他在那裡駕駛過，
    乙○○回答他在南龍遊覽車公司開過四個月，然後我叫他開
    開看，後來我看開車很隱，我才僱用」、「（你僱用乙○○
    時有無要乙○○提出執照與駕駛經歷證明？）我只看他執照
    而已，沒有叫他提出駕駛經歷證明」、「為何沒有查看乙○○駕駛經歷？）我只要看他實際駕駛經驗與實際操作為主就
    可以」等語（見本院交上訴卷第52-54 頁），核與其於檢察
    官偵查中所證雖不盡相同。然證人江其興於檢察官偵查中經
    以關係人訊問時亦證稱：「丁○○是我們公司的董事長，我
    擔任總經理，乙○○是我們公司靠行司機」、「（乙○○薪
    水何人支付？）由車主自行負責」等語（見他字第1178號卷
    第56頁）。本院審酌證人戊○○於本院審理時業經具結以擔
    保其證言之真實性，且所證亦不利於己，如非真實，應無為
    不利於己陳述之理，復與江其興所證及被告丁○○所辯相符
    ，是應以其於本院審理中所證較為可採。同案被告乙○○既
    非被告丁○○所僱用，而被告丁○○又不知被告乙○○之遊
    覽車駕駛經歷未滿三年，即無從科以業務過失致死及業務過
    失傷害之罪責。再者，如前所述，本件並無任何客觀事證可
    認該遊覽車之煞車系統有何異樣，亦即無從證明本件交通事
    故係因遊覽車未按期接受定檢，未即時發現既存之物理上瑕
    疵而引發機械故障所致，公訴人此部分所指亦有誤會。綜上
    所述，並無證據足以證明被告丁○○有公訴人所指之犯行，
    被告丁○○被訴業務過失致死及業務過失傷害之罪嫌尚屬不
    能證明，依刑事訴訟法第301 條第1 項之規定，自應為其無
    罪之諭知。
五、原審就被告丁○○部分未詳為推求，遽為論罪科刑之判決，
    尚有未洽，被告丁○○提起本件上訴指摘原判決不當，為有
    理由，應由本院將原判決關於此部分撤銷改判，並為被告丁○○無罪之判決。
據上論結，應依刑事訴訟法第369 條第1 項前段、第364 條、第
299 條第1 項前段、第301 條第1 項，刑法第2 條第1 項、第
276 條第2 項、第284 條第2 項前段、第55條、修正前刑法第41
條、第62條前段、刑法第74條第1 項第1 款、第2 項第5 款、第
93條第1 項第2 款，罰金罰鍰提高標準條例第1 條前段刪除同條
列第2 條，判決如主文。
本案經檢察官李門騫到庭執行職務。
中    華    民    國    97    年    9     月    30    日
                  刑事第四庭    審判長法  官 蕭權閔
                                      法  官 陳吉雄
                                      法  官 李嘉興
以上正本證明與原本無異。
如不服本判決應於收受本判決後10日內向本院提出上訴書狀，其
未敘述上訴理由者，並得於提起上訴後10日內向本院補提理由書
狀（均須按他造當事人之人數附繕本）「切勿逕送上級法院」。
中    華    民    國    97    年    9     月    30    日
                                      書記官 郭榮芳
  附  表
┌───────────────┬──────────────┐
│          名      稱          │          聯絡方式          │
├───────────────┼──────────────┤
│「財團法人創世社會福利基金會」│地址：屏東市○○路114 之1 號│
│屏東分院                      │電話：（08）0000000         │
└───────────────┴──────────────┘
附錄本件判決論罪科刑法條：
刑法第276條
因過失致人於死者，處2 年以下有期徒刑、拘役或2 千元以下罰
金。
從事業務之人，因業務上之過失犯前項之罪者，處5 年以下有期
徒刑或拘役，得併科3 千元以下罰金。
中華民國刑法第284條
因過失傷害人者，處6 月以下有期徒刑、拘役或5 百元以下罰金
，致重傷者，處1 年以下有期徒刑、拘役或5 百元以下罰金。
從事業務之人，因業務上之過失傷害人者，處1 年以下有期徒刑
、拘役或1 千元以下罰金，致重傷者，處3 年以下有期徒刑、拘
役或2 千元以下罰金。


司法院資訊處製作；財團法人民間司法改革基金會備份。
